【裁判字號】    95,簡,108
【裁判日期】    950831
【裁判案由】    菸酒管理法
【裁判全文】
臺中高等行政法院判決
                                     95年度簡字第00108號
原      告  甲○○○
訴訟代理人  乙○○
被      告  彰化縣政府
代  表  人  丙○○
訴訟代理人  丁○○
上列當事人間因菸酒管理法事件，原告不服財政部中華民國95年
5月25日台財訴字第09500222410號訴願決定，提起行政訴訟。本
院判決如下︰
    主  文
原告之訴駁回。
訴訟費用由原告負擔。
    理  由
一、本件原告經彰化縣警察局溪湖分局會同被告所屬菸酒稽查小
    組，於民國95年1月24日，在其彰化縣福興鄉○○村○○街
    10之18號住處，當埸查獲私釀葡萄酒成品1批，即葡萄蒸餾
    酒17箱，204瓶，122.4公升；紅葡萄酒10箱，120瓶，72公
    升；紅葡萄酒1桶，200公升，合計394.4公升。被告乃科處
    原告罰鍰新臺幣（下同）10萬元，並沒入價值49,300元私酒
    成品，原告不服，向財政部提起訴願，遭駁回，遂提起本件
    行政訴訟。
二、原告起訴主張：依刑事訴訟法第148條規定，進行搜索需出
    示搜索票予在場之人，彰化縣警察局西湖警分局及被告所屬
    菸酒稽查小組人員於95年1月24日逕入原告住處，並未出示
    搜索票，原告在上述執法人員逕行進入住處時，孤身阻擋無
    力，並未自願同意搜索，參照同法第131條第1項規定，被告
    違背法定程序搜索取證，其所扣押證物，法律上應作無效論
    。原告於94年7月間因農用抽水馬達遭竊，經向鹿港警分局
    外中派出所及福興分駐所報案均遭拒，致原告配偶憤而出「
    警察吃案」之語，而生衝突，原告懷疑乃此事件導致遭警方
    挾怨報復、違法搜索。原告認為大業大學樣品檢驗報告，非
    以原告所釀酒送鑑定，因此有重新鑑定之必要。95年1月24
    日稽查小組所查扣之葡萄酒品，依菸酒管理法第46條但書規
    定，原告並未販賣營利，稽查機關並無任何證據顯示原告有
    販賣營利行為，原告所種植金香葡萄係與公賣局訂有契約收
    購，921地震後該局已停止收購，不願田地荒蕪廢耕，乃進
    行試釀研究，致產製數量逾法定上限，且該等酒類並未用於
    販賣，僅用於贈送親友，原告因無知誤觸法令，為顯示自新
    之決心，於95年2、3月間，砍除所有葡萄，拆除棚架，改種
    水稻，請體恤農民，撤銷原處分及訴願決定。
三、被告則辯稱：財政部依菸酒管理法第46條第3項規定，於93
    年7月1日以台財庫字第09303509840號公告，除供自用且數
    量在100公升以下之私酒不罰外，未經取得酒製造業許可執
    照產製超過上開規定之私酒，均須受菸酒管理法之規範。經
    查本件原告未領有酒製造業執照即擅自產製私酒，遭警方會
    同被告稽查人員查獲其產製葡萄蒸餾酒122.4公升、紅葡萄
    酒72公升及紅葡萄酒桶裝200公升，合計394.4公升，經當場
    取樣送化驗結果，其乙醇含量分別為葡萄蒸餾酒35.6﹪、紅
    葡萄酒14﹪、紅葡萄酒桶裝14﹪，已符合菸酒管理法第4條
    第1項所定「酒」之定義；且查獲數量成品與半成品合計達3
    94.4公升，已逾每戶100公升供自用不罰之規定，被告依同
    法第46條第1項、第58條及菸酒查緝及檢舉案件處理作業要
    點第45點第1款規定據以裁處10萬元罰鍰並沒入違規酒品，
    於法並無違誤。本件95年1月24日被彰化縣警察局溪湖分局
    會同被告稽查人員當場查獲系爭違規酒品之查獲現場，係其
    居家外之開放性倉庫，警方係經當事人同意後，始進入辦理
    ，原告當場並無異議，並經原告當場簽名、加蓋印章具結，
    且現場取樣送鑑定，並無非法搜索之舉。本件亦無原告主張
    94年7月間農用抽水馬達被竊，向警方報案被拒，語出衝突
    而遭挾怨報復之情節。又菸酒管理法於93年1月7日修正公佈
    ，同年7月1日施行，修正後之菸酒管理法第46條已無但書規
    定，私釀私酒，雖未查有出售牟利行為，惟已構成菸酒管理
    法所稱產製私酒之要件，被告爰依上開規定處以罰鍰，本屬
    適當。另行政罰法第8條規定，法令一旦公布施行，人民即
    有知法守法的義務，自不能辯稱因不知法律而免除其責任。
    原告所為主張，顯係推諉卸責之詞，不足採據，被告依法處
    罰，並無不當。
四、按「本法所稱酒，指含酒精成分以容量計算超過百分之○‧
    五之飲料、其他可供製造或調製上項飲料之未變性酒精及其
    他製品。」、「本法所稱私菸、私酒，指未經許可產製或輸
    入之菸酒。」、「產製私菸、私酒者，處新臺幣10萬元以上
    100萬元以下罰鍰。但查獲物查獲時現值超過新臺幣100萬元
    者，處查獲物查獲時現值1倍以上5倍以下罰鍰。產製私菸、
    私酒未逾一定數量且供自用者，不罰。前項所稱之一定數量
    ，由中央主管機關公告之。」及「依本法查獲之私菸、私酒
    、劣菸、劣酒與供產製私菸、私酒之原料、器具及酒類容器
    ，沒收或沒入之。」分別為菸酒管理法第4條第1項前段、第
    6條、第46條第1至第3項及第58條所明定。次按「依本法第
    46條第1項前段規定裁罰之案件，第1次查獲者，除查獲現值
    未達新台幣10萬元者，處以新臺幣10萬元之罰鍰外，查獲現
    值超過新臺幣10萬元者，處以查獲現值加計新臺幣10萬元之
    罰鍰，最高處以新臺幣100萬元罰鍰。」為菸酒查緝及檢舉
    案件處理作業要點第45點第1款前段所明定。又「產製私菸
    、私酒未逾一定數量且供自用者，不罰。所稱一定數量如下
    ：二、產製私酒之成品及半成品合計每戶100公升。」經財
    政部93年7月1日台財庫字第09303509840號函釋在案。本件
    原告上開違章行為，有查獲違法嫌疑菸酒案現場處理紀錄表
    、原告訪談筆錄及大業大學實驗報告附卷足稽。原告對上開
    現場處理紀錄表及訪談筆錄之真正不爭執，而本件取樣係於
    會勘現場三類酒品中各取樣2瓶送鑑定之事實，有上開現場
    處理紀錄表備註欄記載明確，原告對上開現場處理紀錄表真
    正不爭執，則其主張上開實驗報告非其所釀之酒鑑定云云，
    核無足採，況原告復稱無證據證明其主張之事實，原告訴請
    本院重新鑑定，核無必要，上開實驗報告書之真正堪予認定
    。從而，本件原告違章行為，堪予認定，被告據首揭法條意
    旨，科以原告10萬元罰鍰，並沒入價值49,300元私酒成品，
    核無違誤。
五、行政機關作成限制或剝奪人民自由或權利之行政處分前，已
    予處分相對人陳述意見之機會，即符合作成行政處分之程序
    ，應屬有效行政處分（行政程序法第39條、第102條參照）
    。本件被告稽查小組於95年1月24日下午3時會同溪湖分局員
    警及財政部柯姓人員勘驗現場時，原告表示現場並無發生財
    物短少或其他損害情事，上開情形，並經原告當場具結簽名
    蓋章等情，有原告不爭執其真正之現場處理紀錄表附卷足稽
    ，足證原告有陳述之機會，被告據以作成原處分，核無違誤
    。從而，原告主張依刑事訴訟法第148條及第131條第1款規
    定意旨，本件查扣行為無效云云，亦不足採。另上開菸酒管
    理法第46條第1至第3項、第58條規定，不以販賣私酒為處罰
    要件，而係以私釀酒成品及未成品合計每戶超過100公升，
    即有可罰性，原告一再訴稱其所製之私酒並非供販售之用云
    云，並不影響本件犯行之認定。綜上所述，原處分及訴願決
    定均無不合，應予維持。原告之訴為無理由，應予駁回。
據上論結，本件原告之訴為無理由，依行政訴訟法第233條第1項
、第236條、第195條第1項後段、第98條第3項前段、第104條、
民事訴訟法第78條，判決如主文。
中    華    民    國    95    年    8    月    31    日
                        第一庭法  官  林  清  祥
以上正本證明與原本無異。
如不服本判決，應於判決送達後20日內，以本訴訟事件所涉及之
法律見解具有原則性者，始得向本院提出上訴狀並表明上訴理由
，經最高行政法院許可，否則不得上訴；如於本判決宣示後送達
前提起上訴者，應於判決送達後20日內補提上訴理由書（均應依
對造人數提出繕本）。提起上訴應預繳送達用雙掛號郵票390元
（34元及5元郵票各10份)。
中    華    民    國    95    年    9    月    4     日
                          法院書記官  李  述  燊


司法院資訊處製作；財團法人民間司法改革基金會備份。
